【裁判字號】    94,訴,1091
【裁判日期】    950324
【裁判案由】    拆屋還地等
【裁判全文】
臺灣臺中地方法院民事判決              94年度訴字第1091號
原      告   己○○
             丙○○
             丁○○
共      同
訴訟代理人   劉承斌  律師
共      同
複  代理人   辛○○
             戊○○
被      告   庚○○
             乙○○
             甲○○
共      同
訴訟代理人   廖健智  律師
共      同
複  代理人   洪明立  律師
上列當事人間請求拆屋還地等事件，經本院於民國九十五年三月
一日言詞辯論終結，判決如下：
    主    文
被告張綺蓁應將坐落臺中縣太平市○○段七三－二０六地號土地
上之建號臺中縣太平市○○段一一六七０號，即門牌號碼臺中縣
太平市○○街四五七北巷二十二號之建物拆除，並將該建物所占
用面積四十五點五九平方公尺之土地騰空返還原告己○○。
被告庚○○應自民國九十五年起至返還上開土地止，每年四月三
十日給付原告己○○新臺幣壹萬參仟肆佰玖拾伍元，及自同年五
月一日起至清償日止，按年利率百分之五計算之利息。
被告庚○○應給付原告己○○新臺幣壹萬柒仟玖佰肆拾捌元，及
自九十四年六月十七日起至清償日止，按年利率百分之五計算之
利息。
被告乙○○應將坐落臺中縣太平市○○段七三－二二０地號土地
之建號臺中縣太平市○○段一一六九八號，即門牌號碼臺中縣太
平市○○街四五七北巷十二號之建物拆除，並將該建物所占用面
積四十五點四十四平方公尺之土地騰空返還原告丙○○。
被告乙○○應自民國九十五年起至返還上開土地止，每年四月三
十日給付原告丙○○新臺幣壹萬參仟肆佰伍拾元，及自同年五月
一日起至清償日止，按年利率百分之五計算之利息。
被告乙○○應給付原告丙○○新臺幣壹萬柒仟捌佰捌拾玖元，及
自九十四年五月二十五日起至清償日止，按年利率百分之五計算
之利息。
被告甲○○應將坐落臺中縣太平市○○段七三－二四五地號上之
建號臺中縣太平市○○段一一三七０號，即門牌號碼臺中縣太平
市○○街四五七北巷一弄二號之建物拆除，並將該建物所占用面
積四十點十七平方公尺之土地騰空返還原告丁○○。
被告甲○○應自民國九十五年起至返還上開土地止，每年四月三
十日給付原告丁○○新臺幣壹萬壹仟捌佰玖拾元，及自同年五月
一日起至清償日止，按年利率百分之五計算之利息。
被告甲○○應給付原告丁○○新臺幣壹萬伍仟捌佰壹拾參元，及
自九十四年五月十三日起至清償日止，按年利率百分之五計算之
利息。
訴訟費用由被告負擔。
本判決第一項、第四項及第七項，於原告己○○、丙○○及丁○○分別以新臺幣貳拾貳萬捌仟元、新臺幣貳拾貳萬柒仟元、新臺
幣貳拾萬元或等值之臺灣銀行無記名定存單供擔保後得假執行，
但被告庚○○、乙○○、甲○○如以新臺幣陸拾捌萬參仟捌佰伍
拾元、新臺幣陸拾捌萬壹仟陸佰元、新臺幣陸拾萬貳仟伍佰伍拾
元為原告預供擔保後，得免為假執行。
本判決第三項、第六項及第九項，於原告己○○、丙○○及丁○○分別以新臺幣陸仟元、新臺幣陸仟元及新臺幣伍仟元或等值之
臺灣銀行無記名定存單供擔保後得假執行，但被告庚○○、乙○○、甲○○如以新臺幣壹萬柒仟玖佰肆拾捌元、新臺幣壹萬柒仟
捌佰捌拾玖元、新臺幣壹萬伍仟捌佰壹拾參元為原告預供擔保後
，得免為假執行。
原告其餘假執行之聲請駁回。
    事實及理由
壹、程序部分
    按訴狀送達後，原告不得將原訴變更或追加他訴，但擴張或
    減縮應受判決事項之聲明者，不在此限，民事訴訟法第二百
    五十五條第一項第三款定有明文。經查，原告起訴聲明請求
    ：一、被告張綺蓁應將坐落臺中縣太平市○○段七三－二０
    六地號土地上之建號臺中縣太平市○○段一一六七０號，即
    門牌號碼臺中縣太平市○○街四五七北巷二十二號之建物拆
    除，並應將該建物所占用面積六十七平方公尺之土地騰空返
    還原告己○○。二、被告庚○○應自民國九十五年起至返還
    上開土地止，每年四月三十日給付原告己○○新臺幣（下同
    ）一萬九千八百三十二元，及自同年五月一日起至清償日止
    ，按年利率百分之五計算之利息。三、被告庚○○應給付原
    告己○○二萬六千三百七十七元，及自起訴狀繕本送達翌日
    起至清償日止，按年利率百分之五計算之利息。四、被告乙○○應將坐落臺中縣太平市○○段七三－二二０地號土地之
    建號臺中縣太平市○○段一一六九八號，即門牌號碼臺中縣
    太平市○○街四五七北巷十二號之建物拆除，並應將該建物
    所占用面積六十四平方公尺之土地騰空返還原告丙○○。五
    、被告乙○○應自九十五年起至返還上開土地止，每年四月
    三十日給付原告丙○○一萬八千九百四十四元，及自同年五
    月一日起至清償日止，按年利率百分之五計算之利息。六、
    被告乙○○應給付原告丙○○二萬五千一百九十六元，及自
    起訴狀繕本送達翌日起至清償日止，按年利率百分之五計算
    之利息。七、被告甲○○應將坐落臺中縣太平市○○段七三
    －二四五地號上之建號臺中縣太平市○○段一一三七０號，
    即門牌號碼臺中縣太平市○○街四五七北巷一弄二號之建物
    拆除，並應將該建物所占用面積六十七平方公尺之土地騰空
    返還原告丁○○。八、被告甲○○應自九十五年起至返還上
    開土地止，每年四月三十日給付原告丁○○一萬九千八百三
    十二元，及自同年五月一日起至清償日止，按年利率百分之
    五計算之利息。九、被告甲○○應給付原告丁○○二萬六千
    三百七十七元，及自起訴狀繕本送達翌日起至清償日止，按
    年利率百分之五計算之利息。嗣本院於九十四年九月二十日
    至現場履勘，並委請臺中縣太平地政事務所於同日就原告主
    張被告占用之土地範圍實施測量，依該地政事務所函送之複
    丈成果圖所示，被告占用之面積與上開原告起訴之聲明有別
    ，原告即依前述測量結果，於九十五年三月一日言詞辯論時
    更易其訴之聲明如後述。核其請求被告拆除房屋並返還土地
    之範圍暨命被告給付之金錢數額有所減少，屬減縮應受判決
    事項之聲明，揆諸首揭規定，並無不合，應予准許。
貳、實體部分：
一、事實摘要：
(一)、原告起訴主張：原告己○○、丙○○及丁○○於八十二年間
    ，分別購買勝新建設股份有限公司（下稱勝新公司）與地主
    合建之坐落於臺中縣太平市○○段七三－二０六地號、七三
    －二二０地號、及七三－二四五地號土地（下稱系爭土地）
    及門牌號碼臺中縣太平市○○街四五七北巷二十二號、十二
    號建物及一弄二號建物三棟（下稱系爭建物）。土地部分已
    由地主移轉登記完成，惟系爭三棟建物，因勝新公司與其債
    權人周慶宗間之給付票款事件，遭查封拍賣，並由被告庚○○、乙○○及甲○○於九十二年八月，各以應有部分百分之
    三十五、百分之三十五及百分之三十之方式拍定，嗣後被告
    三人分割為單獨所有，由庚○○分得門牌號碼臺中縣太平市
    ○○街四五七北巷二號建物、乙○○分得門牌號碼臺中縣太
    平市○○街四五七北巷十二號建物、甲○○分得門牌號碼臺
    中縣太平市○○街四五七北巷一弄二號建物，即被告三人之
    建物分別坐落於原告三人之土地上，然本件因土地及房屋原
    非同屬一人所有，並無民法第四百二十五條之一之適用，且
    被告三人於買受時已知悉建物占用他人土地一節，是被告分
    別無權占用原告系爭土地，原告自得請求被告三人拆除系爭
    房屋，並返還土地。又被告三人無法律上原因占有系爭土地
    ，侵害原告之權利，受有未支付對價而使用之利益，並致原
    告受有損害，依民法第一百八十四條及第一百七十九條不當
    得利之法律關係，被告應返還其所受利益予原告，爰依民法
    第七百六十七條所有物返還請求權、第一百八十四條第一項
    侵權行為損害賠償請求權及第一百七十九條不當得利請求權
    ，請求被告拆除系爭房屋，返還土地予原告，並按土地法第
    一百零五條準用同法第九十七條規定，依申報地價年息百分
    之十，請求租金及相當於法定租金之損害金等語，並聲明：
    請求如主文第一至九項所示，願以現金或等值之臺灣銀行無
    記名定存單供擔保，請准宣告假執行。
(二)、被告則以：系爭建物，係地主蔡連昆提供土地與建商勝新公
    司所合建，原告於八十三年一月二十五日分別取得系爭土地
    所有權，而其上建物早於八十二年十一月間即已建築完成，
    即原告買受系爭土地時，其上即坐落他人之建物，依『相類
    事實，應為相同處理』之法理，本件應類推適用民法第四百
    二十五條之一，推定房屋受讓人即被告，與土地受讓人即原
    告，於房屋得使用之期限內，有租賃關係存在，被告並非無
    權占有，且原告係由法院強制執行之拍賣程序而取得系爭房
    屋之所有權，價格悉由法院決定，亦無侵害原告權利之可言
    ，另縱認無法定租賃關係存在，原告主張拆除系爭建物，其
    取得之利益甚小，而被告所受損害甚大，顯屬權利濫用等語
    ，資為抗辯，並聲明：請求駁回原告之訴，如受不利判決，
    願供擔保，請宣告准免為假執行。
二、本件經兩造協議簡化爭點，不爭執之事實如下：
(一)、臺中縣太平市○○段七三－二０六、七三－二二０、七三－
    二四五地號土地分別係原告己○○、丙○○、丁○○向訴外
    人勝新公司購買，並已由原地主蔡連昆先將建物坐落之系爭
    土地移轉登記予原告。
(二)、坐落系爭土地上之建物，門牌號碼臺中縣太平市○○街四五
    七北巷二十二號、十二號及同巷一弄二號分別係被告庚○○
    、乙○○、甲○○於本院九十二年度執字第二三六八０號強
    制執行案件（債務人即勝新公司）中標買取得，本院已發給
    權利移轉證書，並均登記為所有權人。
(三)、系爭建物係由勝新公司與系爭土地原地主蔡連昆合建，並為
    第一次不動產登記為所有權人。
(四)、原告起訴主張依據民法第七百六十七條、第一百七十九條及
    第一百八十四條請求被告拆屋還地並應給付先前十六個月之
    欠租，及自九十五年起至返還土地止相當租金之損害賠償金
    額。
(五)、原告於系爭建物強制執行程序中曾主張優先承買權（土地法
    第一百零四條第一項，有地上權、典權或租賃關係存在），
    被告則主張原告並無優先承買權（系爭建物與土地間並無地
    上權、典權或租賃關係存在，見執行卷九十二年九月十六日
    聲明狀）
三、本件之爭點
(一)、被告所有之系爭建物占用原告所有之系爭土地，有無合法權
    源？
(二)、原告請求拆屋還地部分，有無權利濫用（民法第一百四十八
    條）？
四、法院之判斷：
(一)、被告所有之系爭建物占用原告所有之系爭土地，有無合法權
    源？
１、按土地及其土地上之房屋同屬一人所有，而僅將土地或僅將
    房屋所有權讓與他人，或將土地及房屋同時或先後讓與相異
    之人時，土地受讓人或房屋受讓人與讓與人間或房屋受讓人
    與土地受讓人間，推定在房屋得使用期限內，有租賃關係，
    民法第四百二十五條之一第一項前段定有明文。即土地與房
    屋為各別之不動產，各得單獨為交易之標的，且房屋性質上
    不能與土地使用權分離而存在，亦即使用房屋必須使用該房
    屋之地基，故土地及房屋同屬一人，而將土地及房屋分開同
    時或先後出賣，其間雖無地上權設定，然除有特別情事，可
    解釋為當事人之真意，限於賣屋而無基地之使用外，均應推
    斷土地承買人默許房屋承買人繼續使用土地，最高法院四十
    八年台上字第一四五七號判例亦可資參照，民法第四百二十
    五條之一即以此意旨為修法增定，其規範目的在於調和建築
    物所有人與基地所有人間之關係，使原存在之建築物不因其
    所占用之基地移轉他人，而成無權占有土地，是所謂土地及
    房屋同屬一人所有，可包括「土地及房屋同屬相同之共有人
    」及「土地共有人數除與房屋相同之共有人外，尚有其他共
    有人」之情形在內（最高法院八十九年度台上字第二八四號
    判決參照），亦包括親子與夫妻間，即雖與法律所稱之「土
    地及房屋同屬一人」情形未盡相同，但揆諸前述判例及法文
    規範目的，依「相類事實，應為相同處理」之法理，而類推
    適用前揭規定，推定房屋受讓人與土地所有人間於房屋得使
    用期限內，有租賃關係存在。實務上之案例如：夫借妻地建
    屋（最高法院九十一年度台上字第一九一九號判決、臺灣高
    等法院臺南分院八十九年度上字第一七七號判決）、子借母
    地建屋（臺灣高等法院臺中分院九十二年上易字第三八四號
    判決）、共有人之一建屋（臺灣高等法院臺南分院九十一年
    度上易字第二０八號判決）、公司借公司法定代理人之地建
    屋（本院九十三年度訴字第一七０九號判決），是亦必須具
    有上揭之相當關係，始例外類推適用之。至於土地與建物分
    屬不同人所有，而無上揭特定關係存在，則難認亦得援引類
    推適用之法理，認定其間具有法定租賃關係存在。
２、經查，系爭土地與其上建物，建物部分係勝新公司所有，而
    土地部分則為蔡連昆所有，原告取得系爭土地所有權，既直
    接移轉自蔡連昆，而房屋部分，因拍賣而由勝新公司移轉於
    被告等三人，即土地與建物原分屬不同人所有，而分別移轉
    不同之他人，此與上揭分析民法第四百二十五條之一規定得
    類推適用之情形，尚屬有間，即建商與地主之合建關係，並
    無特定之親屬或共有關係，即難認有「相類事實，應為相同
    處理」之情，應無法類推適用民法第四百二十五條之一規定
    ，況被告亦曾於系爭強制執行拍賣程序中主張原告並無優先
    承買權，即主張系爭建物與土地間並無地上權、典權或租賃
    關係存在，本件卻反於先前之主張，實有違誠信，是原告主
    張本件並無民法第四百二十五條之一之情形，應為可採。
(二)、原告請求拆屋還地部分，有無權利濫用（民法第一百四十八
    條）？
１、按權利之行使，不得違反公共利益，或以損害他人為主要目
    的，民法第一百四十八條第一項定有明文。該條所稱權利之
    行使，是否以損害他人為主要目的，應就權利人因權利行使
    所能取得之利益，與他人及國家社會因其權利行使所受之損
    失，比較衡量以定之。倘其權利之行使，自己所得利益極少
    ，而他人及國家社會所受之損失甚大者，非不得視為以損害
    他人為主要目的，此乃權利社會化之基本內涵所必然之解釋
    。
２、經查，本件被告於強制執行程序時，即知悉系爭建物坐落於
    他人（即原告）之土地上，此有拍賣公告可稽，且原告欲主
    張優先承買權時，被告以原告並無優先承買權，即系爭建物
    坐落原告土地並任何租賃等占有關係為辯，被告復因而拍定
    ，取得所有權，被告於本件訴訟反以與原告間有法定租賃關
    係置辯，顯違禁反言之誠信原則，且房屋所有權人須支付相
    當之對價，非可當然「無償使用」該土地，從物之經濟效益
    而言，被告三人於拍賣買受系爭建物時，即知無合法占有權
    源，自應承受該不利益，原告既為土地所有人，其收回土地
    自用，符合法律規定，亦屬正當權利之行使，況系爭建物於
    八十二年十一月即已建築完成，迄今已十餘年，為利基地之
    使用，應認原告請求被告拆除房屋，返還土地，並無權利濫
    用之可言。原告之請求，堪認有理。
(三)、按所有人對於無權占有或侵奪其所有物者，得請求返還之。
    對於妨害其所有權者，得請求除去之，民法第七百六十七條
    前段及中段定有明文。本件被告等三人無法律上原因，分別
    占用原告系爭土地，已如上述，原告依據上揭法律規定，訴
    請被告拆除房屋，並返還土地，洵屬正當，應予准許。次按
    無法律上之原因而受利益，致他人受損害者，應返還其利益
    ，民法第一百七十九條亦定有明文；又無權占有他人土地，
    可能獲得相當租金之不當得利，此為社會通常觀念，最高法
    院六十一年台上字第一六九五號著有判例可參，建築房屋之
    基地租金，依土地法第一百零五條準用同法第九十七條規定
    ，以不超過該土地申報價額年息百分之十為限。所謂土地價
    額，係依法定地價；而土地所有權人未於公告期間申報地價
    者，以公告地價百分之八十為其申報地價，土地法施行法第
    二十五條、平均地權條例第十六條亦分別有規定。又所謂之
    法定地價，依土地法第一百四十八條之規定，係指土地所有
    人依該法規所定申報之地價而言（最高法院八十八年度台上
    字第一０八號判決參照）。經查，系爭臺中縣太平市○○段
    七三－二０六、七三－二二０、七三－二四五地號土地，遭
    被告占用之面積各為四十五點五九平方公尺、四十五點四四
    平方公尺、四十點一七平方公尺，系爭土地屬城市區域，於
    九十三年一月之申報地價皆為每平方公尺二千九百六十元，
    此有土地登記謄本在卷可參。即被告無權占用系爭土地，所
    獲得之利益，致原告所受損害，自以不超過土地申報價額年
    息百分之十為限，是原告己○○得請求被告庚○○給付之最
    高限額租金為每年一萬三千四百九十五元（ 計算式：45.59
    ×2960×10%＝13495，元以下四捨五入，下同之 )，原告丙○○得請求被告乙○○給付之最高限額租金為每年一萬三千
    四百五十元（計算式：45.44×2960×10%＝13450)，原告丁○○得請求被告甲○○給付之最高限額租金為每年一萬一千
    八百九十元（計算式：40.17×2960×10%＝11890 ），即原
    告請求被告各自九十五年起至返還系爭房屋止，每年四月三
    十日給付當年之租金，並自同年五月一日起至清償日止，按
    年利率百分之五計算遲延利息，於上揭範圍內，應予許可。
    另原告請求被告各給付起訴前所無權占用十六個月（一點三
    三年，即自九十四年五月五日回溯至九十三年一月五日）之
    相當租金損害，亦非無據，是原告己○○得請求被告庚○○
    給付一萬七千九百四十八元（計算式：13495×1.33＝17948
    ），原告丙○○得請求被告乙○○給付一萬七千八百八十九
    元 (計算式：13450×1.33＝17889），原告丁○○得請求被
    告甲○○給付一萬五千八百一十三元（計算式：11890×1.
    33＝15813），至於原告請求各自起訴狀繕本送達翌日起至
    清償日止，按年利率百分之五計算之利息部分，被告庚○○
    雖未收受送達起訴狀繕本，然於九十四年六月十六日已委任
    本件訴訟代理人，顯見其已知悉原告之請求，是以九十四年
    六月十七日為遲延利息之起算日，被告乙○○及甲○○則分
    別自九十四年五月二十五日、九十四年五月十三日（即起訴
    狀繕本送達翌日）起至清償日止，按年利率百分之五計算之
    利息，原告上開請求皆屬有理，應予准許。
(四)、綜上所述，被告之系爭房屋既無合法占用權源，原告依民法
    第七百六十七條、第一百八十四條第一項及第一百七十九條
    ，請求被告各拆除房屋，返還土地予原告，並給付如主文所
    示第二、三、五、六、八及九項之相當租金不當得利之損害
    金額，即屬有理。
參、兩造均陳明願供擔保，聲請准予宣告假執行及免為假執行之
    宣告，然因主文第二項、第五項及第八項之每年租金請求，
    為繼續性給付，且尚未發生，性質上不宜宣告假執行外，經
    核均無不當，爰分別酌定相當之擔保金額宣告之。
肆、本件事證已臻明確，兩造所為之其他主張，陳述並所提之證
    據，經審酌後，認均與本件之結論無礙，不再一一論述，併
    予敘明。
伍、結論：本件原告之訴為有理由，依民事訴訟法第七十八條、
    第八十五條第一項、第三百九十條第二項、第三百九十二條
    第二項，判決如主文。
中    華    民    國    95    年    3    月    24     日
                              民事第四庭法  官  曹宗鼎
以上正本係照原本作成
如對本判決上訴，須於判決送達後20日內向本院提出上訴狀
中    華    民    國    95    年    3    月    24     日
                                        書記官


司法院資訊處製作；財團法人民間司法改革基金會備份。
